行　政　法　院　判　決　　　　　　　　　　　　　　　八十八年度判字第五四號
　　原　　　告　吳金谷即東南實業社
　　被　　　告　雲林縣政府
右當事人間因空氣污染防制法事件，原告不服行政院環境保護署中華民國八十七年二
月二十日八六環署訴字第七七四三七號再訴願決定，提起行政訴訟，本院判決如左︰
　　主  文
原告之訴駁回。
　　事  實
緣原告從事塑膠加工業，作業過程中耐龍塑膠廢料加熱溶解，致產生惡臭，經民眾多
次陳情，被告所屬環境保護局於民國八十六年七月二十二日十一時三十分派員會同陳
情民眾前往雲林縣水林鄉○○村○○路六十號現場稽查發現，乃予拍照存證，由被告
據以裁處新台幣（下同）十萬元罰鍰，並限期於八十六年九月十五日前改善完成。原
告不服，循序提起行政訴訟。茲摘兩造訴辯意旨如次：
原告起訴意旨及補充理由略謂：一、原告從事尼龍塑膠再生製粒，尼龍塑膠係熱性塑
膠，加熱溶解抽出、切粒，加工過程中僅為溶解再凝固，採用電熱而於「密封管」中
溶解之方式，軸心加熱溶解溫度一六五度，加工前、後並無化學變化，其煙狀物為水
蒸氣，如何產生惡臭、有毒氣體。此點可由學術單位鑑定得知。如熱性塑膠加工會產
生惡臭、有毒氣體，則全國成千上萬的塑膠廠都將塑膠溶解再成粒，豈非也都將違反
環保法規！二、按「在各級防制區內，不得有左列行為：四、棄置、混合、攪拌、加
熱、烘烤物質，致產生惡臭或有毒氣體」；熱性塑膠加工之前後，並無產生化學變化
，如何產生惡臭或有毒氣體﹖三、原告之東南實業社成立於七十七年十二月二十二日
，曾添購過濾設備，始能通過有關單位申請審核，才能更換工廠登記證，並領到工廠
登記證，如原告所在地係特定空氣防治區，則原告提出工廠登記證有關單位即應制止
。如今，各項登記皆合法，則是被告有關單位違法在先，原告謹依合法登記項目，從
事合法經營而已。四、被告僅依拍照存證，即予告發，並以不合法記載之稽查工作記
錄單為佐證，處罰原告，更屬玩弄法令。按該稽查記錄工作單第六項實際測定樣品保
存、第七項稽查性質，只填空氣污染，但測驗儀器型號皆為空白，如此工作記錄單，
可為據﹖況原告並未拒絕在稽查工作記錄單簽名，被告所屬稽查員擅寫為原告拒簽，
已刑事責任，即及偽造公文書及職之罪嫌。五、原告曾以電話向臺灣省環保局
查詢，如何裁決空氣污染事件，據稱其正當程序須採集空氣樣本於塑膠容器中三件，
然後須以儀器檢驗分析出氣味污染之成份。被告並未依照規定採樣，行政程序即屬瑕
疵，依法更屬不當，故原告主張應撤銷原處分。空氣污染防制法施行細則第二十五條
之效力有待商榷，蓋在法理層面，空氣污染防制法第二十五條之規定：「本法第十九
條第四款至第六款所稱惡臭，指足以引起厭惡或其他不良情緒反應之氣味。」而空氣
污染防制法施行細則乃為空氣污染防制法之子法，在現代法治國家原則之下，子法不
得逾越母法，命令不得牴觸法律，而在其母法（空氣污染防制法）並未授權給行政機
關予以定義所謂惡臭之明確定義；況且，依據此條款之規定，乃行政機關賦予自己行
政裁量之權利，與現代法治國家之依法行政原則有所違背，原告主張適用空氣污染防
制法施行細則第二十五條之規定，因違反行政法之依法行政原則而無效，被告主張應
不予適用。在空氣污染防制法第二條第一項第四款本身即對惡臭物質有所規定，其範
圍也比較明確，被告如欲依法處分，更要有此類物質之分析報告，而本案既無採樣證
據，更缺成份分析報告，此行政處分之依據為何，實讓人質疑。為此，請判決撤銷原
處分及一再訴願等語。
被告答辯意旨略謂︰原告所稱本件稽查工作單第六條、第七條．．．完全空白云云，
該陳情稽查紀錄工作單第六、七項係為水污染稽查廢水採樣當時，水樣之檢驗記錄，
本件為空氣污染稽查，故依規定免填。空氣污染防制法施行細則第二十五條規定：「
本法第十九條第四款至第六款所稱惡臭，指足以引起厭惡及其他不良情緒反應之氣味
。」其測定，由檢查人員以嗅覺進行氣味之判定。本件環保稽查人員會同陳情民眾十
八人以其專業執勤知能至原告工廠現場稽查，以嗅覺進行氣味判定，認定已達一般人
厭惡及其他不良情緒反應之程度，並循味查得惡臭來源係作業過程中耐龍塑膠廢料加
熱溶解所致，乃拍照存證，其稽查及判定過程並無違法或不當。又本件陳情稽查記錄
單之事業單位代表係依當日稽查時，該廠當日現場操作人員會同閱覽並簽名，而本件
稽查時該廠當日現場操作人員，並不願意簽名。且事業單位代表拒簽亦無礙稽查工作
紀錄違規事實之認定，非可於事後以未簽名即指責違規事實認定之有誤。原告之訴為
無理由，請判決駁回等語。
　　理  由
按「在各級防制區內，不得有左列行為：四、棄置、混合、攪拌、加熱、烘烤物質，
致產生惡臭或有毒氣體。」「違反第十九條各款情形之一者，處新台幣五千元以上十
萬元以下罰鍰；其違反者為工商廠、場，處新台幣十萬元以上一百萬元以下罰鍰。依
前項處罰鍰者，並通知限期改善，屆期仍未完成改善者，按日連續處罰；．．．。」
為空氣污染防制法第十九條第四款及第三十九條所明定。查，本件原告從事塑膠加工
業，作業過程中耐龍塑膠廢料加熱溶解致產生惡臭，經民眾陳情，被告所屬環境保護
局於前述事實欄所述時日派員前往現場稽查發現，乃拍照舉發，由被告據以裁處十萬
元罰鍰，並限期於八十六年九月十五日前改善完妥，有陳情案件處理電腦查詢單、陳
情稽查記錄工作單影本、處分書影本及照片四張附原處分卷可稽。原告不服，循序提
起行政訴訟，主張：原告從事尼龍塑膠再生製粒，採用電熱而於「密封管」中溶解方
式，其煙狀物為水蒸氣，不可能產生有毒惡臭之氣體。被告未採行學術單位鑑定，依
空氣污染防制法施行細則第二十五條之規定，僅以稽查員拍照作為處罰之依據，有違
母法第二條第四款等規定，該行政處分為無效，自應撤銷原處分及一再訴願決定云云
。經查，空氣污染防制法施行細則係依空氣污染防制法第五十四條規定授權訂定，其
中第二十五條規定惡臭之定義，有別於母法第二條第四款有關排放標準之規定，並無
逾越或牴觸母法之規定，合先明。本件原告違章之事實，已詳前開說明，原告雖提
出塑膠壓出機之製造過程圖示等資料，惟尚不足以證明其所謂「密封管」溶解方式所
產生之煙狀物必為非有毒，且無惡臭之水蒸氣。其另外提出中共剪報，僅係大陸江蘇
省無錫郊區春勤村之傳聞報導，與本件無，自不得作為有利原告認定之證據。而空
氣污染防制法施行細則第二十五條規定：「本法第十九條第四款至第六款所稱惡臭，
指足以引起厭惡及其他不良情緒反應之氣味。」其測定，由檢查人員以嗅覺進行氣味
之判定。有別於同施行細則第三十四條對公私場所及交通工具排放之空氣污染須以儀
器檢查。本件被告所屬環保稽查人員會同陳情民眾十八人，以其專業執勤知能至原告
工廠現場稽查，以嗅覺進行氣味判定，認定已達一般人厭惡及其他不良情緒反應之程
度，並循味查得惡臭來源係作業過程中耐龍塑膠廢料加熱溶解所致，乃拍照存證，其
稽查及判定過程並無違法或不當，自毋庸再以儀器鑑測之必要。本件違章情節已詳稽
查紀錄工作單之記載，因是否有空氣污染違規事實之認定，有其特定時間性，故無從
由事後之鑑定，證明原告無本件違章行為。從而，原告聲請本院囑託學術單位鑑定，
亦無從實施。又本件被告環保稽查人員將當日稽查情形記載稽查紀錄表，並交由現場
人員簽名，其中當地陳情人員共十八名業已簽名或蓋章，已足證明該公文書內容之真
正，如原告認為被告所屬人員製作該公文書過程中，有偽造文書之罪嫌時，自得檢
具具體事證逕向該轄區檢警單位告訴或告發；非得以主張被告所屬人員有刑責，而
脫免其違章責任。原告主張，核無足採。本件原處分核無違誤，一再訴願決定遞予維
持，亦無不合，原告猶執前詞，聲明撤銷，為無理由，應予駁回。
據上論結，本件原告之訴為無理由，爰依行政訴訟法第二十六條後段，判決如主文。
中    華    民    國     八十八      年      一      月      十五       日
                    行 政 法 院 第 五 庭
                                審 判 長 評  事      廖  政  雄
                                         評  事      高  秀  真
                                         評  事      沈  水  元
                                         評  事      林  清  祥
                                         評  事      劉  鑫  楨
右  正  本  證  明  與  原  本  無  異
                                         法院書記官  張  惠  美
中    華    民    國     八十八      年      一      月      十六       日
